【裁判字號】    96,親,23
【裁判日期】    971124
【裁判案由】    確認親子關係不存在
【裁判全文】
臺灣宜蘭地方法院民事判決                96年度親字第23號
原      告  丙○○
            庚○○
            己○○
            戊○○
            丁○○
            辛○○
兼  共  同
訴訟代理人  甲○○
被      告  乙○○
上列當事人間確認親子關係不存在事件，本院於民國97年11月20
日言詞辯論終結，判決如下：
    主      文
確認原告丙○○與被告乙○○間之親子關係不存在。
確認原告丙○○、庚○○、己○○、戊○○、丁○○、甲○○、
辛○○之被繼承人王敏傑與被告乙○○間之親子關係不存在。
訴訟費用由被告負擔。
    事實及理由
一、民國89年2月9日修正前之民事訴訟法第247條規定：「確認
    法律關係成立或不成立之訴，非原告有即受確認判決之法律
    上利益者，不得提起之；確認證書真偽之訴亦同。」，故過
    去實務上見解均認為，確認之訴除確認證書真偽之訴外，應
    以法律關係為訴訟標的，而「契約」、「身分」乃屬一種事
    實問題，非即法律關係之本身，不得為確認之訴之標的（最
    高法院37年上字第5989號、48年台上字第946號判例參照）
    。惟89年2月9日修正公布之民事訴訟法為擴大確認之訴之適
    用範圍，將原條文修正為3項，規定：「確認法律關係之訴
    ，非原告有即受確認判決之法律上利益者，不得提起之；確
    認證書真偽或為法律關係基礎事實存否之訴，亦同。前項確
    認法律關係基礎事實存否之訴，以原告不能提起他訴訟者為
    限。前項情形，如得利用同一訴訟程序提起他訴訟者，審判
    長應闡明之；原告因而為訴之變更或追加時，不受第二百五
    十五條第一項前段規定之限制。」，故確認之訴之訴訟標的
    ，自新法公布生效後，不再限於「法律關係」及「證書真偽
    」，即法律關係基礎事實，若原告有即受確認判決之法律上
    利益者，亦得提起之，前揭2則判例因而於90年3月20日經最
    高法院90年度第3次民事庭會議決議不再援用，由此可知，
    「契約」、「身分」等法律關係基礎事實，均已得為確認之
    訴之訴訟標的。本件原告提起本訴，意在否定原告丙○○本
    人及原告丙○○、庚○○、己○○、戊○○、丁○○、甲○○、辛○○等人之被繼承人王敏傑與被告乙○○間有親子關
    係存在，而因原告丙○○主張其非被告乙○○之生母，不能
    依民法第1063條第2項之規定提起否認子女之訴，故原告提
    起本件消極確認之訴，與新修正之民事訴訟法第247條第2項
    之規定正相符合，應無不可。再本件訴訟不僅涉及相關當事
    人身分關係之確定，同時對於辦理被繼承人王敏傑之繼承事
    宜顯有重要關連，原告自有即受確認判決之法律上利益。從
    而，原告提起本件確認親子關係不存在之訴，於法並無不合
    ，先予敘明。
二、原告丙○○主張其係傳統婦女，對其夫王敏傑在外之行為均
    不敢探問，並於90年間即失去王敏傑之行蹤，直至96年5月
    間始輾轉得知王敏傑已於96年4月25日在大陸地區死亡，其
    與其餘原告恐因繼承之關係而繼承無法負擔之債務，乃生辦
    理限定、拋棄繼承之意，而向戶政機關調取王敏傑之戶籍資
    料，詎於調取後始發現王敏傑數十年在外離家期間，竟偽造
    出生證明，將他名女子所生之子即被告乙○○向戶政機關謊
    報為其之親生子等情，有原告丙○○之戶籍謄本、王敏傑之
    死亡公證書、被告乙○○之戶籍謄本、出生證明、臺灣基隆
    地方法院96年度親字第36號民事判決各1件在卷可佐；而被
    告乙○○係已故陳阿葉所生之子等情，亦據被告自認不諱（
    本院卷第181頁），並經證人陳治霖、葉美娟、壬○○、子
    ○○、癸○○到庭證述屬實（本院卷第123、124、125、155
    、156、157頁）。綜上，堪認被告乙○○係已故陳阿葉所生
    之子，因王敏傑偽造出生證明，向戶政機關謊報被告為其配
    偶丙○○所生，被告遂登記為丙○○與王敏傑之婚生子，從
    而，原告丙○○訴請確認其與被告間之親子關係不存在為有
    理由，應予准許。
三、原告丙○○、庚○○、己○○、戊○○、丁○○、甲○○、
    辛○○又主張其等之被繼承人王敏傑於39年間偽造出生證明
    ，向戶政機關謊報被告乙○○係王敏傑與原告丙○○之婚生
    子，實則王敏傑並非被告之生父，二人間並無親子關係存在
    等情，業據原告提出上開乙○○之戶籍謄本、出生證明各1
    件為證；又被告非原告丙○○所生，被告之出生證明係王敏
    傑所偽造，已如前述，則被告不能推定為王敏傑之婚生子甚
    明；再從被告之陳述及證人陳治霖、葉美娟、壬○○、子○○、癸○○之證詞內容觀之，王敏傑不曾扶養過被告，亦可
    佐證王敏傑應非被告之生父。且按「法院於必要時，得依職
    權或依聲請命證人或當事人提供鑑定所需資料」、「當事人
    因妨礙他造使用，故意將證據滅失、隱匿或致礙難使用者，
    法院得審酌情形認他造關於該證據之主張或依該證據應證之
    事實為真實」，民事訴訟法第337條第1項後段、第282條之1
    第1項分別定有明文；本院為判斷原告之被繼承人王敏傑與
    被告乙○○間是否有親子關係存在，認有囑託專業鑑定機構
    鑑定相關當事人間有無血緣關係之必要，而審酌本項鑑定所
    需資料係被告所有（即其人體組織，一般係以其之血液為鑑
    定材料），故本院於97年11月20日之言詞辯論期日當庭曉諭
    被告應與原告甲○○一同前往醫療院所鑑定，惟經被告拒絕
    ，本院因認其確係故意隱匿應為鑑定所需之證據資料；揆諸
    民事訴訟法前揭法條規定，本院自得審酌情形，認原告關於
    依該證據應證之事實為真實，即原告主張王敏傑與被告無親
    子關係之主張為正當。綜上，堪認王敏傑並非被告乙○○之
    生父，從而，原告訴請確認其等之被繼承人王敏傑與被告間
    之親子關係不存在為有理由，應予准許。
四、據上論結，本件原告之訴為有理由，依民事訴訟法第78 條
    ，判決如主文。
中    華    民    國    97    年    11    月    24    日
                  臺灣宜蘭地方法院家事法庭
                      法  官  周健忠
以上正本與原本無異。
如不服本判決，應於收受送達後20日內向本院提出上訴狀（應附
繕本）。
中    華    民    國    97    年    11    月    24    日
                      書記官  姚國華


司法院資訊處製作；財團法人民間司法改革基金會備份。
